臺灣高等法院民事判決　　　　　　　　93年度上更(一)字第51號
上　訴　人　　乙○○
　　　　　　　丙○○
共　　　同
訴訟代理人　　陳秀卿律師
　　　　　　　林世芬律師
被　上訴人　　甲○○
訴訟代理人　　張伯時律師
上列當事人間損害賠償事件，上訴人對於中華民國87年12月23日
臺灣板橋地方法院86年度訴字第715號第一審判決提起上訴，經
最高法院第一次發回更審，本院已於94年10月4日言詞辯論終結
，判決如下：
    主  文
原判決關於命上訴人連帶給付超過新台幣壹佰貳拾捌萬肆仟玖佰
肆拾壹元本息部分，與該部分假執行之宣告，並訴訟費用之裁判
，均廢棄。
上開廢棄部分，被上訴人在第一審之訴及假執行之聲請均駁回。
其餘上訴駁回。
第一、二審及發回前第三審訴訟費用，由上訴人連帶負擔百分之
三十五，餘由被上訴人負擔。
    事實及理由
一、本件被上訴人起訴主張：上訴人等明知渠等出賣之福興社區
    預售屋地下1樓，係依臺灣省建築物增設停車空間鼓勵要點
    申請之供公眾停車空間，不得作為店舖使用，詎渠等為圖獲
    取高額不法利益，竟將該供公眾停車之地下1樓，以水泥牆
    隔間，並修築樓梯直通地上1、2樓，且於土地買賣契約書底
    頁附圖標明為「店舖」，而與地上1、2樓合併為一銷售單位
    出賣，致伊陷於錯誤，認為上開地下1樓可獨立使用，與地
    上1 、2樓具相同之使用功能，並足以增益地上1樓店舖價值
    ，因而於民國（下同）81年間，連同地上1、2樓在內，以店
    舖之價格新臺幣（下同）19,360,000元（即每坪362,682元
    ），向上訴人等買受門牌號碼為臺北縣新莊市○○路789號
    房地（下稱系爭房地）。又伊所買之地下1樓水泥牆隔間及
    增設樓梯，嗣亦經臺北縣政府工務局命令拆除完畢，上訴人
    等之給付並屬不完全。而以上訴人等出賣面積為8坪之停車
    位最高價格1,100,000元（即每坪為137,500元）計算，伊買
    受面積為16.1坪之系爭地下一樓共需多花費3,625,430元，
    致受有損害等情，爰依民法第184條、第227條之規定，求為
    命上訴人等連帶如數給付並加計法定遲延利息之判決（被上
    訴人於本院前審擴張訴之聲明，請求上訴人等再連帶給付
    1,000,000元本息，經本院前審判決駁回被上訴人此擴張之
    訴後，因該部分未逾上訴第三審之利益額數，不得上訴，已
    告確定）。原審判決被上訴人全部勝訴，上訴人等不服提起
    上訴，被上訴人於本院聲明上訴駁回。
二、上訴人等則以：被上訴人並非系爭買賣（委託興建）契約之
    當事人，自不得向伊等請求賠償。又伊等從未於土地買賣契
    約書底頁附圖標明系爭地下1樓為店舖，且系爭房地係委託
    訴外人長和廣告事業有限公司（下稱長和公司）出賣，伊等
    並未與被上訴人接觸過，實無施用詐術使其陷於錯誤之可能
    。況長和公司於銷售時，亦在現場公開建照執照、設計藍圖
    予各承購戶查閱，且以總價之方式銷售系爭房地，並於系爭
    房地委託興建契約書第5條第2項約明「地下1、2樓均為停車
    場及戰時之防空避難室使用」，被上訴人應無可能陷於錯誤
    。至被上訴人欠缺一般人之注意義務，不知系爭地下1樓為
    停車場，依民法第355條規定，伊等則可免責。復系爭地下1
    樓除於房屋委託興建契約書第1條特別括號標示其坪數外，
    並於所附地下1層平面圖上著色用以確定其位置，是被上訴
    人所取得者乃具「特定位置」及「面積」之地下1樓，自得
    獨立使用，不受他人干涉，縱兩造約定由上訴人丙○○所施
    作之水泥牆隔間，嗣遭臺北縣政府工務局拆除，亦無礙被上
    訴人獨立使用系爭地下1樓之權利。再被上訴人所買受總坪
    數為53.38坪之房屋，伊等已依約交其使用，並無不完全給
    付之可言。又系爭房地已於83年6月間移轉予被上訴人，84
    年4月14日交屋完畢，迄被上訴人86年5月8日依侵權行為請
    求時，顯已罹於時效。且系爭房屋與土地為分別計價，而被
    上訴人所爭執又僅係房屋之地下1樓部分，則其以房地總價
    計算所受損害，亦非妥適等語，資為抗辯，並於本院聲明原
    判決廢棄，被上訴人在第一審之訴駁回。
三、查系爭房屋委託興建契約書係以地上1、2樓及用水泥牆隔間
    並修築樓梯直通地上 1、2樓之地下1樓合併為一買賣客體，
    予以銷售，而應屬停車空間之地下1樓，經臺北縣政府工務
    局認以水泥牆隔間及增設樓梯通達1樓係違建，已函請並予
    拆除在案之事實，有臺灣省政府86年2月14日85府建四字第
    117937號函、查復書等件附卷可稽（見原審卷(一)第30至33
    頁），且經原審於86年8月7日至現場勘驗屬實，有當日勘驗
    筆錄附卷為憑（見原審卷(一)第100頁反面），復為兩造所不
    爭執，自應堪信為真實。
四、被上訴人主張伊為系爭買賣契約之當事人，自得本於買賣契
    約對上訴人等主張權利，上訴人等於系爭買賣契約書底頁附
    圖標明買賣之房、地為店舖，將地下1層與地上1、2層併為1
    個月銷售單位出售，使伊誤以為地下1層可獨立使用，足以
    增益地下1層店舖價值，而以等同於店舖價格併同地上1、2
    層買受，嗣於85年間遭台北縣政府工務局將系爭地下1層所
    有違建部分拆除，始知買受之地下1層僅得供公眾停車使用
    ，伊確係因上訴人等施用詐術而陷於錯誤，上訴人等即有不
    完全給付之情事，伊所受損害，應以系爭房、地總價為計算
    ，且請求權尚未罹於時效而消滅等情，上訴人等則以前揭情
    詞置辯。經查：
  (一)按「因侵權行為所生之損害賠償請求權，自請求權人知有損
    害及賠償義務人時起，二年間不行使而消滅。」民法第197
    條第1項前段定有明文。經查系爭地下1樓依法應為地下1層
    增設停車位空間，不得充作他用，上訴人等擅以水泥牆隔間
    ，並修築樓梯直通地上1、2樓，嗣由台北縣政府工務局於85
    年11月25日派員勘查結果確認係違建，此有台灣省政府86年
    2月14日八五府建四字第117937號函附查復書（原審卷(一)第
    30頁至第33頁）在卷足憑，被上訴人自此始知有損害及賠償
    義務人，其於86年5月8日起訴（原審卷(一)第3頁），依上開
    規定，其請求權自未罹於時效。
  (二)本院前審曾委由財團法人台灣經濟技術研究所（下稱台經所
    ）鑑價，該所所提鑑價報告書（外放證物）內所附房屋委託
    興建契約書及土地買賣契約書中所載之買方均為被上訴人，
    而非徐曾清，該2份契約書均經兩造簽名或蓋章，證人即鑑
    定人闕嘉成復證稱：契約書是我們到現場勘查時上訴人乙○
    ○的兒子提供的等語（本院88年度上字第428號第135頁），
    上訴人等亦自承被上訴人之夫係以被上訴人之名義訂約等語
    （同上卷第277頁），則被上訴人為系爭買賣契約之當事人
    ，堪以認定。上訴人等辯稱被上訴人非買賣契約之當事人，
    不得向伊請求損害賠償等語，並非可採。台北縣政府工務局
    於81年3月24日就系爭房地核發之建造執照中，關於建築物
    各層用途欄明載：「地下2層防空避難室兼停車場（供公眾
    停車）、地下1層停車場（供公眾停車）、1層店舖、集合住
    宅、2至9層集合住宅」，並加註「本建築物依台灣省建築物
    增設停車空間鼓勵要點設計，於地上、地下1、2層增設公共
    停車空間78輛供公眾使用，並由起造人或所有權人負責管理
    維護」，此有該局81建字第537號建造執照在卷可稽（同上
    卷第176頁）。故系爭地下1樓不得作停車以外之用途使用，
    堪以認定。而證人即長和公司銷售系爭房地之人員王娟娟證
    稱：「我們對客戶介紹說1樓可當店面，2樓可做住家，地下
    室可當倉庫。」「我們銷售時對地下室沒有很強調，我們只
    是說要買就連1、2樓、地下室一起買、我們對客戶說將來會
    將地下室隔起來，前面會設鐵捲門當出口。」「我們在圖上
    有獨立隔起來。」等語（原審卷第179頁正面），再參以系
    爭房屋銷售時供客戶參考之豪門福興地下一樓平面參考圖中
    ，就系爭地下1樓標示以水泥牆隔間圖示並繪有樓梯（本院
    上字卷第178頁），足證系爭地下1樓構建方式，在上訴人等
    銷售之初，即已決定，而非上訴人辯稱之「地下1層加以隔
    間，係依客戶之委建及雙方所定契約書之約定」。因此，上
    訴人等將系爭地下1樓以水泥牆隔間，並修築樓梯直通地上
    1、2樓，而合併為一買賣客體予以銷售之行為，顯有將應為
    分別共有、僅得供公眾使用之獎勵停車位空間之地下1樓，
    偽飾成區分所有之外觀，使人誤信系爭地下1樓有獨立之產
    權，因而加以購買之詐欺行為。又系爭地下1樓既為獎勵停
    車位空間，僅得供公眾停車使用，其共有權人間縱經以分管
    契約指定特定部位而予以分管，亦無排除他人使用之效力，
    上訴人等從事建屋銷售多年，豈有不知之理，縱上訴人等將
    系爭房地委託訴外人長和廣告公司出售，然系爭地下1樓構
    建方式，非代為銷售之廣告公司所得決定，上訴人等係以出
    賣人之地位在買賣契約上簽名，自不得以其2人在銷售過程
    從未與被上訴人接觸過，即認實無施用詐術使被上訴人陷於
    錯誤之情事。故上訴人等此部份辯詞，不足採信。至上訴人
    等雖否認被上訴人所提訴外人王彩霞之買賣契約之地下1樓
    標示店舖之附圖之真正。惟查，本件曾經檢察官核閱結果，
    上開王彩霞土地買賣契約書正本附圖騎縫章處皆蓋有乙○○
    及王彩霞之印鑑章，上訴人乙○○於檢察官偵訊時，亦不否
    認該買賣契約中標示地下1樓係店舖之附圖騎縫處所蓋乙○
    ○印鑑章之真正，此有該署起訴書影本在卷可稽（臺灣板橋
    地方法院檢察署84年度偵字第10718號偵查卷第157頁），又
    依被上訴人所提出之附圖可知，該圖係印刷平面圖，於標明
    Ｅ２之整列地下1樓共計13戶，於每戶均註記「店舖」2字，
    衡諸常情，一般購屋者實不可能自行斥資印刷如此之平面圖
    。而系爭地下1樓所在位置，部分係規劃作為管理室使用，
    此有竣工圖即地下壹樓平面配置圖可憑（本院上字卷第244
    頁及外放證物大華不動產鑑定股份有限公司估價報告書）；
    另經原審勘驗現場結果：「地下1樓隔間出口前方均設置停
    車位，停有車輛時地下1樓隔間內無法再供車輛出入，顯非
    供地面層1樓住戶停車之用」有勘驗筆錄及勘估標的物現況
    照片可稽（原審卷(一)第100頁及上開估價報告書）；且依臺
    灣省建築物增設停車空間鼓勵要點規定所申請之增設停車位
    ，既僅供公眾停車空間，依法即不得另作其他用途。再參以
    上訴人等於檢察官偵查中所辯稱系爭地下1樓之「構造、功
    能足以與店舖相評比，且證之地下1樓實際區隔情形，又有
    樓梯可直通地上1樓，該地下1 樓非可祇當倉庫使用，實際
    上亦有店舖功能」等語（原審卷(一)第34頁反面）之情事，且
    依證人王娟娟於原審到庭證稱「對客戶介紹．．．地下室可
    當倉庫。」（原審卷第179頁正面），益證上訴人等將系爭
    地下1樓充為店舖出售。
  (三)上訴人等於土地買賣契約書底頁附圖標明系爭地下1樓為「
    店舖」字樣，並繪以水泥牆隔間之圖示，並於房屋委託興建
    契約書第1條載明「停車場除外另行銷售」等語，另第3條載
    明，系爭房屋係「按政府核准之設計圖說」及「以政府核發
    之建築物使用執照為合格標準」；復就該第5條首段記載︰
    「除第一條所標示之房屋外，雙方同意左列設施，應如下之
    約定︰」以觀，再參以前揭刑事案件告訴人洪榮科、王彩霞
    、林建毓、林李美玉、張小華、鍾淑紅、楊成觀、郭見華、
    詹雙民、李秀娟、林秀花等12人於檢察官訊問時均一致指稱
    上訴人等在訂約時表示是以附圖為準，中間有劃停車位部份
    為停車位，其餘部份為地下店舖，而交屋時地下1樓原標示
    店舖的部份已隔間，而且每間的樓層上方已做好樓梯可直通
    1樓等語，且於檢察官接續質問上訴人等為何地下1樓是以店
    舖方式交屋，而非用停車位時，上訴人等亦答稱：因為買賣
    契約書上有載明說我需要辦理隔間，因為我買賣契約書後面
    有附1個確認圖，所以要如此做，買賣契約書後所附的確認
    圖為買賣契約書的一部分等語（台灣板橋地方法院檢察署84
    年度偵字第10718號偵查卷第155頁反面及第156頁），故被
    上訴人主張足以讓其以為上訴人等既是「以政府核發之建築
    物使用執照為合格標準」，其將「按政府核准之設計圖說」
    即雙方間契約書附圖興建，核其所為已足使被上訴人以為所
    購系爭地下1層屬室內部分，非停車場，也非防空避難室，
    因此而陷於錯誤，與上訴人等簽約承購而受詐欺等情，即非
    無據，應可採信。
  (四)查系爭地下一樓所在位置，部分係規劃作為管理室使用，此
    有竣工圖即地下壹樓平面配置圖可憑（本院上字卷第244頁
    及外放證物大華不動產鑑定股份有限公司估價報告書）；另
    經原審勘驗現場結果：「地下1樓隔間出口前方均設置停車
    位，停有車輛時地下1樓隔間內無法再供車輛出入，顯非供
    地面層1樓住戶停車之用」有勘驗筆錄及勘估標的物現況照
    片可稽（原審卷(一)第100頁及上開估價報告書）；且依臺灣
    省建築物增設停車空間鼓勵要點規定所申請之增設停車位，
    既僅供公眾停車空間，依法即不得另作其他用途，上訴人等
    所交付系爭地下1層並非系爭買賣契約所約定之室內部分，
    縱其所交付之建物總面積與契約相符，仍不具備契約預定之
    效用，且系爭房屋之價值亦因系爭地下1層不能做為室內使
    用而減少，上訴人等之給付自屬不完全給付。
  (五)本件上訴人2人將獎勵停車位空間之地下1樓，以水泥隔間，
    並修築樓梯直通地上1、2樓，且於豪門福興土地買賣契約書
    底頁附圖標明為「店舖」，以之作為店舖出售予被上訴人，
    其係以詐術詐騙被上訴人應無疑義，又被上訴人因其所為致
    陷於錯誤，而以高於停車位價格之金額買受該地下1樓，自
    屬權利及利益受有侵害，應有民法第184條第1項之適用。再
    上訴人2人既於該土地買賣契約書底頁附圖標明系爭地下1樓
    為「店舖」，而與被上訴人簽約，自應以得作為店舖使用之
    地下1樓交付被上訴人；乃竟以獎勵停車位空間加水泥隔間
    ，並修築樓梯直通地上1、2樓之違建為給付，既經台北縣政
    府工務局命令拆除，恢復原來使用，且不得作為店舖使用，
    現並已拆除，其所為之給付即屬不完全給付，被上訴人自亦
    得依民法第227條規定請求損害賠償。又前揭土地買賣契約
    書第12條約定：「本契約不得單獨成立，應與第1條第2項所
    稱房屋之委託興建契約書及有關附件共同簽署並應併同履行
    始生效力，其解除契約時亦同」，本件土地買賣契約雖約定
    應與房屋委託興建契約共同簽署並應併同履行始生效力，惟
    此乃契約之連立，土地與房屋買賣契約，二者相互關聯，互
    為影響，至計算系爭房、地之出售價格，仍以兩造間就系爭
    房、地之買賣約定定之，查兩造就系爭房、地之買賣價金，
    係分別約定，即系爭土地約定之買賣價格為7,760,000元，
    系爭房屋約定之價金為11,600,000元共19,360,000元，此有
    土地買賣契約書、房屋委託興建契約書（見外放財團法人台
    灣經濟技術研究所89年3月21日 (89)台研字第03033號函附
    鑑定書內附件）在卷足稽，又上開房屋委託興建契約書第1
    條約定：「(一)坐落：台北縣新莊市○○段772、773、774地
    號內第A2棟、B1、1＋2樓壹戶，房屋坪數約53.45坪，上開
    房屋坪數包含室內、陽台（平台）．．．及其他公共設施等
    之分攤在內（停車場除外另行銷售）．．．對有關公共設施
    之產權未能登錄於權狀時，甲方（即被上訴人）同意以實際
    現況為計算買賣面積之依據，如實際現況之面積與買賣面積
    誤差超過1.5%以內，互不退補，若超過1.5%以上者，僅就其
    超過1.5%以上部分，依雙方所訂契約之平均單價為計算依據
    多退少補」，查系爭房屋實體為104.51平方公尺（31.61坪
    ）、公共設施71.97平方公尺（21.77坪），共176.48平方公
    尺（53.38坪），此有上開鑑定書在卷足憑，並為兩造所不
    爭執，信屬實在。依被上訴人所主張其因上訴人等詐欺及不
    完全給付，致權利或利益受有損害，僅指系爭房屋之地下1
    樓部分，並未及於土地，且系爭房屋占有系爭基地並非全部
    而屬應有部分，實際上亦不生價格之漲跌，則被上訴人所受
    損害，自不應以房、地總價核算其損害賠償金額，而應以系
    爭房屋地下1樓之價金與買受當時系爭地下1樓充作停車位之
    實際價格相比較，藉為計算其損害賠償金額，始屬公允。本
    件房屋總價為11,600,000元（19,360,000-7,760,000=11,60
    0,000），實際坪數為53.38坪，買賣價格為每坪217,310元
    （11,600,000÷53.38=217,309.85，元以下4捨5入），而上
    訴人等出售予其他承購人停車位最高價格為每一停車位
    1,100,000元，此有選購汽車停車位約定書（本院88年度上
    字第428號卷第221頁）附卷足憑，每一停車位以8坪計算，
    每坪單價為137,500元（1,100,000÷8=137,500），被上訴
    人係以每坪217,310元買受系爭地下1樓，每坪價差79,810元
    （217,310-137,500=79,810） ，且被上訴人所購系爭地下1
    樓面積為16.1坪，此有系爭土地、建築改良物登記簿謄本在
    卷（原審卷(一)第49頁至第56頁）可考，並為兩造所不爭執（
    原審卷(一)第5頁背面、第210頁正面），堪信為真實，本件被
    上訴人因此受有1,284,941元（79,810×16.1=1,284,941）
    之損害，被上訴人請求損害賠償額在此範圍內，洵屬正當，
    自應准許，逾此部分之請求，為無理由，不應准許。
  (六)次按數人共同不法侵害他人之權利者，連帶負損害賠償責任
    ，為民法第185條前段所明文規定。查本件上訴人以應做停
    車位使用之地下1層充作店舖價格出售予被上訴人，被上訴
    人因而買受致有損害，上訴人等共同不法侵害被上訴人之權
    利，依上開規定，自應負連帶賠償之責。
五、綜上所述，被上訴人本於侵權行為、不完全給付法則，請求
    上訴人連帶給付1,284,941元及自起訴狀繕本送達翌日（86
    年5月18日）起至清償日止，按年息5%計算之利息，洵屬正
    當，應予准許，逾此部分之請求，為無理由，自不應准許，
    原審所命給付超過上開應准許部分，尚有未洽，上訴意旨指
    摘該部分不當，求予廢棄改判，為有理由，爰由本院廢棄改
    判如主文第一、二項所示。至上開應准許部分，原審判命上
    訴人連帶如數給付，並依兩造聲請命供擔保為准、免假執行
    之宣告，核無不合，上訴意旨指摘原判決此部分不當，求予
    廢棄改判，為無理由，應予駁回。
六、兩造其餘攻擊防禦方法及其他未經援用之證據，經斟酌尚無
    礙於本院前述之認定，無一一論究之必要。
七、據上論結，本件上訴一部為有理由，一部為無理由，判決如
    主文。
中　　華　　民　　國　　94　　年　　10　　月　　18　　日
                  民事第16庭審判長法　官  黃騰耀
　　　　　　　　　　　      　　　法　官  李媛媛
　　　　　　　　　　　      　　　法　官  許文章
正本係照原本作成。
被上訴人如不服本判決，應於收受送達後20日內向本院提出上訴
書狀，其未表明上訴理由者，應於提出上訴後20日內向本院補提
理由書狀（均須按他造當事人之人數附繕本）上訴時應提出委任
律師或具有律師資格之人之委任狀；委任有律師資格者，另應附
具律師資格證書及釋明委任人與受任人有民事訴訟法第466條之
1第1項但書或第2項（詳附註）所定關係之釋明文書影本。
其餘不得上訴。
中　　華　　民　　國　　94　　年　　10　　月　　19　　日
                                  書記官  陳明俐
附註：
民事訴訟法第466條之1（第1項、第2項）：
對於第二審判決上訴，上訴人應委任律師為訴訟代理人。但上訴
人或其他法定代理人具有律師資格者，不在此限。
上訴人之配偶、三親等內之血親、二親等內之姻親，或上訴人為
法人、中央或地方機關時，其所屬專任人員具有律師資格並經法
院認為適當者，亦得為第三審訴訟代理人。
